【裁判字號】    90,台上,1389
【裁判日期】    900809
【裁判案由】    返還借款等
【裁判全文】
最高法院民事判決                                九十年度台上字第一三八九號
    上  訴  人  立達工業股份有限公司
    法定代理人  徐陳阿屘
    上  訴  人  甲 ○ ○
    共      同
    訴訟代理人  邱 松 根律師
    被 上訴 人  中國農民銀行股份有限公司
    法定代理人  黃 清 吉
    訴訟代理人  高 進 發律師
右當事人間請求返還借款等事件，上訴人對於中華民國八十九年十二月十九日台灣高
等法院第二審更審判決（八十七年度重上更(二)字第八九號），提起上訴，本院判決如
左：
    主  文
上訴駁回。
第三審訴訟費用由上訴人連帶負擔。
    理  由
本件被上訴人主張：上訴人立達工業股份有限公司（下稱立達公司）以上訴人甲○○
為連帶保證人，於民國六十四年十二月二十七日、六十五年一月二十一日、六十四年
十二月八日及十九日分別書立新台幣（下同）七百萬元、二千萬元、一千一百四十萬
元及四百五十萬元之借據向伊借用如原判決附表（下稱附表）第一至第三項所示之款
項，約明利率各如附表所示，倘未依約按期付息，均視為借款期限屆滿，除按原訂利
率付息外，並應就逾期清償六個月以內部分及超過六個月部分，分別按原利率之百分
之十及百分之二十加計違約金。詎立達公司屆期後，尚有如附表所示之本息、違約金
未清償等情，爰依消費借貸及連帶保證之法律關係，求為命上訴人連帶給付伊如附表
第一至三項所示本金、利息及違約金之判決（未繫屬本院者不予贅列）。
上訴人則以：伊欠被上訴人質押放款七百萬元部分，被上訴人已就備償本票七百萬元
及信託占有之蔗渣，受全數清償。所欠質押放款二千萬元部分，伊提供等值之票據作
為擔保，被上訴人留存之票據，僅有五張，面額計為二百五十萬一千八百七十元，其
餘一千七百四十九萬八千一百三十元應已用以抵償借款。留存之二百五十萬一千八百
七十元票據，因被上訴人怠於提示致罹於時效而成廢票，被上訴人應負責賠償，伊得
以此賠償權利抵償，此筆借款實已全數清償。所欠質押放款一千三百三十三萬五千元
部分，被上訴人已取償本票票款四百五十萬元，託收客票款一千四百八十一萬七千元
，計為一千九百三十一萬七千元，亦已全數清償等語，資為抗辯。
原審以：立達公司以甲○○為連帶保證人，向被上訴人借用如附表所示之款項，約定
應按附表所示利率計付利息及違約金之事實，有質押放款借據可稽，並為兩造所不爭
，自堪信為真實。查如附表第一項所示之七百萬元借款係立達公司因購買台糖公司六
十三至六十四年期蔗渣需要，於六十三年十二月五日向被上訴人申貸。經被上訴人於
六十三年十二月十一日放款審核委員會及同月二十三日常務董事會審核通過，按下列
條件辦理：(一)、貸款金額七百萬元，期限一年；(二)、動用方式：憑台糖公司通知撥付
；(三)、保證人：由立達公司董事長甲○○、常務董事艾茂栽以私人身分作保；所
購蔗渣辦理信託占有登記；(四)、償還：提供被上訴人認可與融資等值之合格票據以備
到期提示償還。立達公司依該貸款條件提供啟信公司於六十三年十二月二十七日簽發
、到期日六十四年（未載月、日）、面額七百萬元，經中州公司及立達公司背書之本
票交付被上訴人，並於六十四年四月七日辦妥七百六十萬元蔗渣之信託占有登記（六
十四年四月二日至六十五年四月二日）。嗣立達公司於到期前，申請延期，經被上訴
人於六十四年十二月二十四日第三十九次放款審核委員會審核通過，並依下列貸款條
件辦理：(一)、金額七百萬元；(二)、期限一年，到期清償；(三)、利率：年息十三點二五
％，按月結付；(四)、保證人：由立達公司董事長甲○○、常務董事艾茂栽以私人身分
作保；(五)、擔保：提供立達公司在被上訴人處押品剩餘押值作擔保；(六)、其他：背書
轉讓與被上訴人等值本票乙張，以備必要時提示償還等情，有申請書、貸款審核委員
會會議記錄、常務董事會議記錄、本票、信託占有登記資料、質押借據可查，並為兩
造所不爭，堪信為真。上訴人辯稱：立達公司辦理續約時有交付七百萬元新本票與被
上訴人，被上訴人因該新本票兌現而受償云云。惟查立達公司於六十三年十二月二十
七日簽發之舊本票仍在被上訴人持有中，立達公司辦理續約時，如有交付新本票，何
以未收回舊本票，且未能提供新本票之發票日、到期日、票據號碼、帳號及擔當付款
人之資料以供查證，所辯已難採信。再者，本件七百萬元借款，立達公司另提供房地
等不動產為擔保，舊本票之到期日為六十四年，續約時該本票尚未罹於時效，被上訴
人所提示舊本票，亦可拍賣不動產擔保品取償，故雖未取得新本票，債權仍有保障，
從而被上訴人主張未取得新本票即准予續借，應屬可信。上訴人另辯稱：本件貸款另
以八千噸蔗渣辦理信託占有登記，被上訴人已處分該蔗渣受償云云。惟查該蔗渣辦理
信託占有登記之期間為六十四年四月二日至六十五年四月二日。嗣延借一年，借款期
間自六十四年十二月二十七日至六十五年十二月二十七日，擔保品更換為立達公司在
被上訴人處之押品剩餘押值，並未包括該蔗渣在內，且自六十五年四月二日信託占有
期間截止後，該蔗渣已非被上訴人之信託標的物，而依立達公司所立信託收據之記載
，被上訴人並未直接占有該蔗渣，被上訴人實難以處分該蔗渣。嗣立達公司財務發生
困難，要求銀行團協助，債權行庫會議決議，自六十五年七月十四日開始由土地銀行
負責監督，立達公司不可能將該蔗渣交付被上訴人，是上訴人所辯，蔗渣已為被上訴
人處分受償，要無足取。上訴人復辯稱：被上訴人於六十七年十二月二十日尚以立達
公司為被保險人，以該蔗渣向台灣產物保險股份有限公司投保火險，足證該蔗渣為本
筆借款之擔保物云云，但查被上訴人投保時，該蔗渣已非被上訴人之擔保物，並已在
土地銀行監管中，被上訴人顯係以一般財產加以保險，而非以被上訴人之信託物投保
。從而上訴人辯稱伊已清償七百萬元，殊非可採。次查如附表第二項所示之二千萬元
借款，係立達公司於六十四年一月十三日因需款週轉，擬提供其所有竹南廠之土地廠
房設定第二順位抵押權，向被上訴人申貸，經被上訴人放款審核委員會於六十四年一
月十五日會議審核通過，貸款條件為：(一)、金額：二千萬元；(二)、期限：一年（六十
四年一月二十一日至六十五年一月二十一日），到期清償；(三)、利率：年息十五點五
％，按月結付；(四)、動用方式：一次撥付；(五)、保證：、由立達公司董事長甲○○
、常務董事艾茂栽以私人身分作保；、提供竹南市區土地一○五六坪及廠房剩餘押
值九千萬元設定與被上訴人作為副擔保；(六)、其他：由立達公司、啟達公司及啟信公
司共同出具本票交被上訴人收執。六十四年一月二十日被上訴人常務董事會決議核貸
條件為將放款審核委員會所決議由立達、啟達及啟信公司出具之本票改為提供被上訴
人認可與融資等值之合格票據，以備到期提示償還。嗣立達公司以因緊急需要為由，
申請被上訴人先撥二百五十萬元，並由立達公司負責，於五日內辦妥副擔保設定手續
。經被上訴人於同年一月二十一日先行撥付二百五十萬元。其後於抵押權設定後，陸
續於同年一月二十三日核撥一千萬元、一月二十四日核撥二百萬元、二十五日核撥五
百五十萬元，計二千萬元。嗣立達公司於到期前，以因生產週轉需要為由，申請被上
訴人展期續借，經被上訴人放款審核委員會於六十五年一月七日審核通過，依下列條
件辦理：(一)、金額：二千萬元；(二)、期限：一年，到期清償；(三)、利率：年息十三點
二五％，按月結付；(四)、動用方式：循環動用；(五)、保證人：由立達公司董事長甲○
○、常務董事艾茂栽以私人身分作保；(六)、擔保：土地、廠房、機器；(七)、其他：轉
讓與被上訴人等值本票一張（啟信公司發票，啟達公司背書）以備必要時提示償還。
六十五年一月十二日被上訴人常務董事會雖審核通過續約轉期一年，惟借款條件改為
提供被上訴人認可與融資等值之合格票據，以備必要時提示償還。並於六十五年一月
二十一日一次撥貸二千萬元。立達公司交付由啟信公司於六十五年一月二十一日簽發
、啟達及立達公司背書，到期日六十六年一月二十一日之二千萬元本票及質押放款借
據與被上訴人等情，有申請函、業務部放款動用簽報表、定期放款帳卡、放款審核委
員會會議記錄、常務董事會議紀錄、支出傳票可按。可見本件借款係由被上訴人一次
撥付二千萬元之定期放款，立達公司並未以客票向被上訴人融資而循環動用二千萬元
。又立達公司在辦妥抵押權登記前，因緊急需款，提出台灣聯洲公司等五張支票作為
擔保，由被上訴人先予撥貸，並非客票融資，上訴人以被上訴人持有上開五張支票即
謂其有交付被上訴人二千萬元客票，為不可採信。再者，立達公司自六十四年一月二
十一日起至六十五年一月二十一日止均正常繳息，被上訴人自毋庸提示該五張支票。
六十五年三月間立達公司發生財務困境，啟達企業集團代董事長艾茂栽在六十五年十
二月六日債權行庫召開會議時表示各出票人事實上無資產可供執行，且係甲○○換票
而來，要求勿將上開票據提出交換，以免因違反票據法而增加刑責，有各債權行庫對
啟達企業集團債權處理第四次全體會議記錄可稽，具見該五張支票係因立達公司之要
求始未提出交換。上訴人稱係被上訴人怠於提示，因而罹於時效，此損失應由被上訴
人負責，伊得主張用以抵償本件借款云云，亦無足採。末查如附表第三項所示之一千
三百三十三萬五千元借款係立達公司因外銷週轉需要，於六十四年七月二十九日向被
上訴人申請外銷貸款美金一百萬元，經被上訴人放款審核委員會及常務董事會審核通
過准予貸款美金五十萬元，並規定依下列條件辦理：(一)、額度：美金五十萬元；(二)、
期限：一年；(三)、利率：年息七點五％；(四)、動用方式：憑被上訴人認可之信用狀循
環使用：(五)、保證人：由立達公司董事長甲○○及常務董事艾茂栽以私人身分連保；
(六)、償還：外銷所得外匯償還；(七)、其他：契約有效期間（一年）在被上訴人處辦理
出口押匯不得少於平均貸款餘額之三倍。嗣立達公司於六十四年十二月八日以急需週
轉為由，申請先行核貸美金三十萬元。經被上訴人銀行國外部會簽業務部，准以立達
公司提供之抵押品剩餘押值為擔保，在剩餘額度內動用一千一百四十萬元，並規定於
六十四年十二月八日至六十五年三月八日期限內以收到之信用狀辦理外銷貸款，扣還
本筆貸款。立達公司又於六十四年十二月十九日申請將貸款餘額中之美金十二萬元折
合新台幣准予核貸，期間自六十四年十二月十九日至六十五年三月八日。經被上訴人
准予核貸四百五十萬元，故立達公司共貸得一千五百九十萬元，僅於六十五年二月六
日清償二百五十六萬五千元，尚餘一千三百三十三萬五千元未清償等情，有申請函、
常務董事會審核記錄、質押放款借據、定期放款帳可據，自堪信為真實。按被上訴人
同意立達公司以設定土地、廠房剩餘押值為擔保動用一千一百四十萬元時，因信用狀
尚未開列，故由立達公司簽發一千一百四十萬元本票交付被上訴人收執。其後核貸四
百五十萬元借款時，係以信用狀為擔保，自無再簽發四百五十萬元本票交付被上訴人
收執之必要。且被上訴人否認曾收取四百五十萬元之本票，上訴人復未能舉證證明有
交付該本票情事，從而上訴人所辯被上訴人既無法提出該四百五十萬元本票，該本票
即係已兌現償債云云，應非可採。又本件原貸款為一千五百九十萬元，係在六十四年
十二月八日撥貸一千一百四十萬元及在六十四年十二月十九日撥貸四百五十萬元，均
係一次撥貸，有質押放款借據可稽。該借據並未約定以客票融資，而借款係以信用狀
償還，亦有立達公司函可證，顯見本筆貸款非以客票提示兌現還款，不屬客票融資甚
明。再者，立達公司係在六十四年十二月十九日簽訂質押借款契約，借用四百五十萬
元，而大同體育用品行及萬豐公司所簽發四張支票之發票日均為六十四年十二月二十
四日，可見立達公司將該支票交付被上訴人顯係供擔保之用，否則借款於數日內即須
歸還，毫無意義可言。又支票時效為一年，被上訴人依法可在六十五年十二月十九日
以前提示，因立達公司在六十五年三月間發生財務週轉不靈，無法營運，啟達企業集
團代董事長艾茂栽於六十五年十二月六日在各債權銀行對啟達企業集團債權處理第四
次會議上報告，略謂：本關係企業交付各債權銀行之融通票據，均係甲○○向發票人
融通開出，各發票人事實上無資產可供執行，倘經提示退票，因本關係企業各公司當
初曾對發票人開給相對之票據，各該發票人勢必提出交換，結果不特增加本關係企業
各公司之債務（法院罰金），且影響各債權行庫處理工作之進行，特請求勿將此類融
通客票提示云云，益見該四張支票係為擔保用，而非供借款返還提示之用。而該四張
支票發票日為六十四年十二月二十四日，在六十五年十二月二十四日前提示即可，詎
萬豐公司在六十五年十月二十六日拒絕往來，大同體育用品行在六十五年七月九日拒
絕往來，有萬豐公司及大同體育用品行支票及退票理由單可證，則上訴人所辯，被上
訴人在票據時效屆滿前未提示，係應歸責於被上訴人之重大過失以致不獲兌現，其不
利益應由被上訴人承受云云，殊非可採。綜上所述，被上訴人依消費借貸及連帶保證
之法律關係，請求上訴人連帶給付伊如附表第一至第三項所示本金、利息及違約金，
為有理由，應予准許。爰維持第一審所為上訴人敗訴之判決，駁回其上訴，經核於法
洵無違誤。上訴論旨，無非就原審所為論斷，泛言未論斷或論斷矛盾等詞，指摘原判
決不當，求予廢棄，非有理由。
據上論結，本件上訴為無理由，依民事訴訟法第四百八十一條、第四百四十九條第一
項、第八十五條第二項，判決如主文。
中      華      民      國     九十     年      八      月      九      日
                              最高法院民事第四庭
                                  審判長法官  蕭  亨  國
                                        法官  許  朝  雄
                                        法官  陳  淑  敏
                                        法官  劉  福  來
                                        法官  吳  麗  女
      右正本證明與原本無異
                                              書  記  官
中      華      民      國     九十     年      八      月     三十     日


司法院資訊處製作；財團法人民間司法改革基金會備份。
